【裁判字號】    99,訴,2390
【裁判日期】    991207
【裁判案由】    所有權移轉登記
【裁判全文】
臺灣臺中地方法院民事判決  99年度訴字第2390號
原      告  豐原靈隱寺
法定代理人  劉豐章
訴訟代理人  黃嘉明律師
被      告  曾圃
上列當事人間所有權移轉登記事件，本院於民國99年11月23日言
詞辯論終結，判決如下：
    主    文
被告應將坐落台中縣豐原市○○○段一四六地號林地、面積四.
六八平方公尺、應有部分四分之一；同段一四七地號建地、面積
五五八.九五平方公尺、應有部分四分之一；同段一四九地號建
地、面積二九九平方公尺、應有部分四分之一之所有權均移轉登
記予原告。
訴訟費用由被告負擔。
    事實及理由
一、原告主張：被告之被繼承人劉火源與訴外人陳幸珠、劉豐章
    、李太平於民國71年11月1日簽訂協議書，第1條約定系爭土
    地為靈德佛堂所有，因靈德佛堂尚未具備法人資格，不能為
    權利主體，暫由4人為權利代表人，權利範圍各為1/4、第2
    條約定系爭土地待靈德佛堂具有法人資格時，立協議書人應
    立即無條件將持分權利移轉登記予靈德佛堂，不得藉詞延宕
    推諉，否則負損害賠償責任、第4條約定系爭土地為靈德佛
    堂永久財產，如年代久遠，尚未正式移轉于靈德佛堂時，應
    曉諭家屬後人，不得誤會，以免日後發生糾紛。靈德佛堂於
    92年12月31日以豐原靈隱寺之名稱取得台中縣政府寺廟登記
    ，訴外人陳幸珠、劉豐章、李太平均已將系爭土地移轉登記
    予原告，由原告取得3/4之所有權。劉火源未移轉登記予原
    告前即死亡，並由被告繼承，原告請求被告辦理移轉登記，
    被告拒不為之。原告爰依契約及繼承之法律關係提起本訴，
    並聲明：被告應將坐落台中縣豐原市○○○段146地號林地
    、面積4.68平方公尺、應有部分1／4；同段147地號建地、
    面積558.95平方公尺、應有部分1／4；同段149地號建地、
    面積299平方公尺、應有部分1／4之所有權均移轉登記予原
    告。
二、被告未於言詞辯論期日到場，據其於言詞辯論期日前提出書
    狀之聲明及陳述略以：依協議書所示系爭土地為靈德佛堂所
    有，非豐原靈隱寺，原告並非所有權人亦非權利人，原告自
    無請求權。訴外人劉火源生前以成立靈德佛堂為法人為職志
    ，至今尚未成立，現原告以豐原靈隱寺之法人地位主張權利
    ，顯與協議書約定不符，兩者為不同之權利主體，不得據為
    主張。並聲明：原告之訴駁回。
三、原告不爭執之事實：
(一)坐落台中縣豐原市○○○段146、147、149地號土地(經重測
    及分割前分屬下南坑段755-52、755-66地號)現為原告與被
    告曾圃共有，應有部分分別為3/4及1/4。
(二)被告曾圃取得上開土地應有部分之所有權係自訴外人劉火
    源繼承所得，於97年6月20日為土地登記。
(三)訴外人劉火源、陳幸珠、劉豐章、李太平4人於71年11月1日
    簽訂一協議書，第1條約定：「坐落豐原市○○○段755-66
    地號、面積3公畝33平方公尺，及755-52地號、面積5公畝41
    平方公尺，為靈德佛堂所有，因靈德佛堂尚未具備法人資格
    ，不能為權利主體，暫由我四人為權利代表人，權利範圍各
    為1/ 4。」、第2條約定：「上列土地待靈德佛堂具有法人
    資格時，立協議書人應立即無條件將持分權利移轉登記予靈
    德佛堂，不得藉詞延宕推諉，否則負損害賠償責任。」、第
    4條約定：「上列土地為靈德佛堂永久財產，如年代久遠，
    尚未正式移轉于靈德佛堂時，應曉諭家屬後人，不得誤會，
    以免日後發生糾紛」。
四、得心證之理由：
    本件兩造有爭執者，為原告訴請被告移轉其所有系爭土地應
    有部分予原告，有無理由？查：
(一)按第6條至第8條之規定，於祠堂、寺廟及以養贍家族為目的
    之獨立財產，不適用之，民法總則施行法第9條定有明文。
    是知祠堂寺廟並無須依新設法人之程序聲請登記(司法院37
    年院解字第3792號解釋意旨亦足參照)。又凡有僧道住持之
    宗教上建築物，不論用何名稱，均為寺廟；寺廟財產及法物
    ，應向該管地方官署呈請登記；寺廟財產及法物為寺廟所有
    ，由住持管理之，監督寺廟條例第1、5、6條亦分別定有明
    文。是知寺廟就其在社會上存在意義，寺廟已脫離其捐助人
    或信徒而有獨立財產，為達成其一定目的之必要範圍內，為
    一切法律行為，擔當相當於自然人之一般社會作用，且具有
    為權利義務主體之社會價值，已具有法人之實質要件。是應
    列其機構名稱為當事人，而以其管理人為法定代理人。本件
    原告以豐原靈隱寺名稱為當事人，並以其管理人為法定代理
    人提起本件訴訟，於法即無不合，合先敘明。
(二)原告主張：被告之被繼承人劉火源與陳幸珠、劉豐章、李太
    平於71年11月1日簽訂協議書，約定系爭土地為靈德佛堂所
    有，因靈德佛堂尚未具備法人資格，不能為權利主體，暫由
    4人為權利代表人，權利範圍各為1/4，並約定系爭土地待靈
    德佛堂具有法人資格時，立協議書人應立即無條件將持分權
    利移轉登記予靈德佛堂，及系爭土地為靈德佛堂永久財產，
    如年代久遠，尚未正式移轉于靈德佛堂時，應曉諭家屬後人
    ，不得誤會，以免日後發生糾紛，靈德佛堂於92年12月31日
    以豐原靈隱寺之名稱取得台中縣政府寺廟登記，訴外人陳幸
    珠、劉豐章、李太平均已將系爭土地移轉登記予原告，由原
    告取得3/4之所有權，劉火源未移轉登記予原告前即死亡，
    並由被告繼承之事實，業據原告提出協議書、土地登記謄本
    、臺中縣政府寺廟登記證、臺中縣寺廟變動登記表為證，並
    據證人李太平於本院結證屬實。雖被告以原告與靈德佛堂為
    不同之權利主體云云置辯。惟上開證人李太平，業於本院證
    述：「(提示協議書，問是否為立協議書人？)是我簽名的，
    我土地已經移轉了，我在70年，靈德佛堂聘我當主持，被告
    之夫劉火源是堂主，我在79年2月離職，在職期間於75年因
    為要參加中國佛教會成為團體會員，召開信徒大會，經信徒
    大會通過，將靈德佛堂，改為豐原靈隱寺，以便以豐原靈隱
    寺名稱向中國佛教會申請為團體會員，於75年5月15日通過
    ，成為中國佛教會團體會員，名稱從75年信徒大會通過，從
    此就改為豐原靈隱寺」等語。是知原告與靈德佛堂顯為同一
    ，被告上開所辯，即屬無據，自無可採。堪認原告上開主張
    為真實。系爭協議書既分別於第1、2、4條約定：「坐落豐
    原市○○○段755-66地號、面積3公畝33平方公尺，及755-5
    2地號、面積5公畝41平方公尺，為靈德佛堂所有，因靈德佛
    堂尚未具備法人資格，不能為權利主體，暫由我4人為權利
    代表人，權利範圍各為1/ 4」；「上列土地待靈德佛堂具有
    法人資格時，立協議書人應立即無條件將持分權利移轉登記
    予靈德佛堂，不得藉詞延宕推諉，否則負損害賠償責任」；
    「上列土地為靈德佛堂永久財產，如年代久遠，尚未正式移
    轉于靈德佛堂時，應曉諭家屬後人，不得誤會，以免日後發
    生糾紛」。並如前述，原告已為寺廟登記，具有法人之實質
    要件。從而，原告依協議書及繼承之法律關係，訴請被告將
    坐落台中縣豐原市○○○段146地號林地、面積4.68平方公
    尺、應有部分1／4；同段147地號建地、面積558.95平方公
    尺、應有部分1／4；同段149地號建地、面積299平方公尺、
    應有部分1／4之所有權均移轉登記予原告，即有理由，應予
    准許。
五、本件事證已臻明確，原告其餘之陳述、攻擊方法及舉證，均
    對本判決之結果，不生影響，爰不一一論述，亦附敘明。
六、訴訟費用負擔之依據：民事訴訟法第78條。
中    華    民    國    99    年    12    月    7     日
                  民事第二庭    法  官  陳秋月
正本係照原本作成。
如對本判決上訴，須於判決送達後20日內向本院提出上訴狀。
中    華    民    國    99    年    12    月    7     日
                                書記官  楊金池

司法院資訊處製作；財團法人民間司法改革基金會備份。
